ACORDAO-COMPLETO-2393396

ACÓRDÃO 5245/2020 ATA 13/2020 - PRIMEIRA CÂMARA

VISTOS, relatados e discutidos estes autos de tomada de contas especial instaurada pelo Fundo Nacional de Desenvolvimento da Educação - FNDE, inicialmente em desfavor do Sr. Raimundo Gomes da Silva, Prefeito Municipal de Baixa Grande do Ribeiro (PI) na gestão 2009/2012, em razão da omissão no dever de prestar contas dos recursos federais recebidos, no exercício de 2011, por conta do Programa Dinheiro Direto na Escola - PDDE e do Plano de Desenvolvimento da Escola - PDE - Escola,
	ACORDAM os Ministros do Tribunal de Contas da União, reunidos em sessão da Primeira Câmara, diante das razões expostas pelo relator, em:
	9.1. excluir desta tomada de contas especial o Sr. Raimundo Gomes da Silva (CPF XXX.247.573-XX) ;
	9.2. rejeitar as alegações de defesa e as razões de justificativa apresentadas pelo Sr. Ozires Castro Silva (CPF XXX.583.723-XX) ;
	9.3. nos termos dos arts. 1º, I, 16, III, alíneas "a" e "c", 19 e 23, III, da Lei 8.443/1992 e 1º, I, 209, I, 210 e 214, III, do Regimento Interno, julgar irregulares as contas do Sr. Ozires Castro Silva (CPF XXX.583.723-XX) , condenando-o ao pagamento das quantias a seguir especificadas, atualizadas monetariamente e acrescidas dos juros de mora, calculados a partir das datas discriminadas até a da efetiva quitação do débito, fixando-lhe o prazo de 15 (quinze) dias para que comprove perante o Tribunal o recolhimento das referidas quantias aos cofres do Fundo Nacional de Desenvolvimento da Educação - FNDE, em conformidade com o disposto no art. 214, III, alínea "a", do Regimento Interno do TCU:
Programa Dinheiro Direto na Escola - PDDE
	Valor (R$) 
	Data

	188,50
	7/7/2011

	36.000,00
	8/7/2011

	29.142,20
	11/7/2011

	7.096,80
	12/7/2011

	5.031,40
	13/7/2011

	559,10
	18/7/2011

Plano de Desenvolvimento da Escola - PDE - Escola:
	Valor (R$) 
	Data

	18.000,00
	7/10/2011

	9.4. aplicar ao Sr. Ozires Castro Silva (CPF XXX.583.723-XX) a multa prevista nos arts. 57 da Lei 8.443/1992 e 267 do Regimento Interno do TCU, no valor de R$ 15.000,00 (quinze mil reais) , fixando-lhe o prazo de quinze dias, a contar do recebimento da notificação, para que comprove perante esta Corte o recolhimento dessa quantia aos cofres do Tesouro Nacional; 
	9.5. autorizar, desde logo, a cobrança judicial das dívidas, observando o estatuído no art. 28, II, da Lei 8.443/1992, caso não seja atendida a notificação;
	9.6. autorizar desde logo, caso seja requerido, com fundamento nos arts. 26 da Lei 8.443/1992 e 217 do Regimento Interno do TCU, o pagamento das dívidas em até 36 (trinta e seis) parcelas mensais e sucessivas, fixando-lhe o prazo de quinze dias, a contar do recebimento da notificação, para comprovar perante o Tribunal o recolhimento da primeira parcela, e de trinta dias, a contar da parcela anterior, para comprovar a quitação das demais parcelas, devendo incidir sobre cada valor mensal, atualizado monetariamente, os juros de mora devidos, no caso do débito, na forma prevista na legislação em vigor, alertando o responsável de que a falta de comprovação do recolhimento de qualquer parcela implicará o vencimento antecipado do saldo devedor, nos termos dos arts. 26, parágrafo único, da Lei 8.443/1992 e 217, § 2º, do Regimento Interno deste Tribunal; 
	9.7. dar ciência deste acórdão ao responsável, ao Fundo Nacional de Desenvolvimento da Educação e ao Assessor Especial do Controle Interno do FNDE;
	9.8. dar ciência deste acórdão ao Chefe da Procuradoria da República no Estado do Piauí, para a adoção das providências consideradas cabíveis; e
	9.9. arquivar os presentes autos.

Tomada de Contas Especial instaurada pelo Fundo Nacional de Desenvolvimento da Educação - FNDE em razão da omissão no dever de prestar contas dos recursos repassados ao Município de Baixa Grande do Ribeiro (PI), à conta dos Programas Dinheiro Direto na Escola - PDDE e Dinheiro Direto na Escola - PDE - Escola.

Primeira Câmara

Prefeitura Municipal de Baixa Grande do Ribeiro - PI.

3. Interessados/Responsáveis:
3.1. Interessados: Fundo Nacional de Desenvolvimento da Educação (CNPJ 00.378.257/0001-81) e Ministério da Educação.
3.2. Responsáveis: Ozires Castro Silva (CPF XXX.583.723-XX) Prefeito Municipal de Baixa Grande do Ribeiro (PI), nas gestões 2013/2016 e 2017/2020, e Raimundo Gomes da Silva (CPF XXX.247.573-XX), Prefeito Municipal de Baixa Grande do Ribeiro (PI) na gestão 2009/2012.

13.1. Ministros presentes: Walton Alencar Rodrigues (Presidente), Benjamin Zymler (Relator), Bruno Dantas e Vital do Rêgo.
13.2. Ministro-Substituto presente: Weder de Oliveira.

ACORDAO-COMPLETO-2532486

Acórdão de Relação 2103/2022 - Primeira Câmara

Acórdão de Relação

BENJAMIN ZYMLER

Trata-se de tomada de contas especial instaurada pelo Fundo Nacional de Desenvolvimento da Educação - FNDE, inicialmente em desfavor do Sr. Raimundo Gomes da Silva, Prefeito Municipal de Baixa Grande do Ribeiro (PI) na gestão 2009/2012, em razão da omissão no dever de prestar contas dos recursos federais recebidos, no exercício de 2011, por conta do Programa Dinheiro Direto na Escola - PDDE e do Plano de Desenvolvimento da Escola - PDE - Escola.
2.	Em 24/4/2018, com fundamento na Instrução Normativa TCU 71/2012, o dirigente do Fundo Nacional de Desenvolvimento da Educação - FNDE autorizou a instauração desta tomada de contas especial. O processo foi registrado no sistema e-TCE sob os números 23034.038210/2017-35 e 23034.016335/2018-95.
3.		Com fulcro no PDDE/2011, que previa o "repasse de recursos financeiros, em caráter suplementar, destinados à cobertura de despesas de custeio, manutenção e de pequenos investimentos, que concorram para a garantia do funcionamento e melhoria da infra-estrutura física e pedagógica dos estabelecimentos de ensino", foram repassados os valores abaixo discriminados, que perfazem o montante de R$ 78.018,00 (setenta e oito mil e dezoito reais) :
	Valor (R$) 
	Data

	188,50
	7/7/2011

	36.000,00
	8/7/2011

	29.142,20
	11/7/2011

	7.096,80
	12/7/2011

	5.031,40
	13/7/2011

	559,10
	18/7/2011

4.	Em seguida, com espeque no PDE - Escola/2011, foram transferidos, no dia 7/10/2011, mais R$ 18.000,00 (dezoito mil reais) .
5.	O prazo para apresentação da prestação de contas desses valores terminou no dia 30/4/2013, após o fim do mandato do Sr. Raimundo Gomes da Silva. 
6.	Considerando que não foi encaminhada a referida prestação de contas, o FNDE buscou resolver amigavelmente essa pendência, tendo notificado o Sr. Raimundo Gomes da Silva e seu sucessor na prefeitura, Sr. Ozires Castro Silva. Posteriormente, por entender que esse último gestor havia adotado as providências necessárias para o resguardo do patrimônio público, o fundo não o incluiu no rol de responsáveis desta TCE (peça 4, p. 2 e 14) . O tomador de contas acolheu esse posicionamento do ente repassador dos recursos (peça 4, p. 53 a 60) .
7.	Diante da ausência de justificativas suficientes para elidir as irregularidades e da não devolução dos recursos, instaurou-se a presente tomada de contas especial. No Relatório de TCE 224/2018 - DIREC/COTCE/CGAPC/DIFIN-FNDE/MEC (peça 4, p. 53 a 60) , o tomador de contas concluiu que o dano sofrido pelo erário correspondia ao total dos valores repassados. A responsabilidade por esse débito foi imputada ao Sr. Raimundo Gomes da Silva, na condição de gestor dos recursos em tela.
8.	No dia 1º/8/2018, a Controladoria-Geral da União emitiu o relatório e o certificado de auditoria e o parecer do dirigente do órgão de controle interno (peça 5, p. 1 a 7) . Nesses documentos, foram endossadas as conclusões do tomador de contas.
9.	Em 30/8/2018, o ministro responsável pela área atestou haver tomado conhecimento desta tomada de contas especial e determinou o encaminhamento do processo para o Tribunal de Contas da União (peça 6) .
10.	No âmbito deste tribunal, a unidade técnica salientou que:
	a) não houve o transcurso de mais de dez anos entre a ocorrência do fato gerador e a notificação dos responsáveis pela autoridade administrativa federal competente. Afinal, os recursos foram transferidos em 2011 (peça 4, p. 3 e 15) e os ex-gestores foram cientificados, pelo FNDE, das irregularidades analisadas nestes autos nas datas a seguir especificadas: 
	- Sr. Ozires Castro Silva, por meio de ofício (peça 4, p. 8) , o qual foi recebido em 2/5/2014 (comprovante de ciência inserido no SIGPC - peça 4, p. 11) ; e
	- Sr. Raimundo Gomes da Silva, por meio de ofício (peça 4, p. 9) , que foi recebido no dia 10/10/2017 (AR - peça 4, p. 13) ;
	b) dessa forma, foi observado o prazo previsto nos art. 6º, II, e 19 da Instrução Normativa TCU 71/2012;
	c) o valor atualizado dos débitos apurados (sem juros) atingiu R$ 137.878,90 (cento e trinta e sete mil oitocentos e setenta e oito reais e noventa centavos) , sendo superior ao limite mínimo de R$ 100.000,00 (cem mil reais) , estabelecido nos arts. 6º, I, e 19 da Instrução Normativa TCU 71/2012;
	d) da análise dos documentos presentes nestes autos, verifica-se que a execução das verbas transferidas à conta do PDDE e do PDE - Escola, durante o exercício de 2011, ocorreu na gestão do Sr. Raimundo Gomes da Silva. Já o Sr. Ozires Castro Silva era responsável pela apresentação da prestação de contas, uma vez que o respectivo prazo findou no dia 30/4/2013, durante o seu mandato;
	e) considerando que o repasse de recursos foi realizado diretamente para escolas vinculadas ao município de Baixa Grande do Ribeiro (PI) , que atuaram como unidades executoras, cabia ao prefeito em exercício à época do vencimento do prazo para encaminhamento das prestações de contas, Sr. Ozires Castro Silva, receber e analisar esses documentos, além de emitir parecer favorável ou desfavorável à sua aprovação, nos termos do art. 27, II, alíneas "k" e "l", da Resolução CD/FNDE 17/2011;
	f) em consonância com o disposto na Resolução CD/FNDE 17/2011, as prestações de contas dos valores repassados às unidades executoras deveriam ter sido apresentadas pelas escolas para a prefeitura até 31/12/2011. Além disso, os documentos comprobatórios da regular utilização desses recursos deveriam ser arquivados nessas unidades. Na ausência dessas prestações de contas, caberia ao Sr. Ozires Castro Silva, ainda que os recursos tivessem sido aplicados na gestão anterior, estabelecer o prazo máximo de 30 dias para que as escolas apresentassem tais documentos ou devolvessem os recursos recebidos, em conformidade com o estabelecido no art. 19, § 4º, alínea "a", da Resolução CD/FNDE 17/2011;
	g) o prazo para a remessa dessas prestações de contas findou no dia 30/4/2013, durante a gestão do Sr. Ozires Castro Silva, não tendo sido comprovada nestes autos a adoção das medidas necessárias para o resguardo do patrimônio público; e
	h) as considerações tecidas acima encontram respaldo na jurisprudência do TCU, como se observa, por exemplo, no seguinte trecho do voto condutor do Acórdão 6744/2018-TCU-Primeira Câmara (Relator Ministro-Substituto Augusto Sherman Cavalcanti) :
	"A responsabilidade pela omissão no dever de prestar contas de recursos do Programa Dinheiro Direto na Escola (PDDE) está restrita ao prefeito em cujo mandato deveria ter ocorrido a análise, a consolidação e o encaminhamento das prestações de contas das unidades executoras ao FNDE, ainda que a aplicação dos recursos tenha ocorrido em gestão anterior".
11.	Sopesada a ausência das prestações de contas e das providências cabíveis, que deveriam ter sido adotadas com o intuito de obter sua apresentação pelas escolas, a unidade técnica discordou das manifestações do FNDE e da CGU. A SecexTCE avaliou que apenas o Sr. Ozires Castro Silva deveria responder pelo débito no valor total transferido. Além disso, deveria ser ouvido em audiência por não ter zelado para que as unidades executoras prestassem contas dos recursos que receberam, no âmbito do PDDE e do PDE - Escola, no exercício de 2011.
12.	Diante do acima exposto, a unidade técnica propôs realizar:
	a) a citação do Sr. Ozires Castro Silva, tendo em vista a não comprovação da boa e regular aplicação dos recursos federais repassados às unidades executoras vinculadas ao município de Baixa Grande do Ribeiro (PI) , a qual decorreu da omissão no dever de prestar contas dos valores transferidos, no âmbito do PDDE e do PDE - Escola, no exercício de 2011, cujo prazo encerrou-se em 30/4/2013; e
	b) a audiência do Sr. Ozires Castro Silva, por não ter cumprido o prazo originalmente estipulado para a prestação de contas dos recursos repassados, sob a égide do PDDE e do PDE - Escola, para escolas vinculadas ao município de Baixa Grande do Ribeiro (PI) , cujo prazo encerrou-se em 30/4/2013.
13.	Por meio de despacho (peça 14) , autorizei a citação e a audiência na forma proposta pela unidade técnica, as quais foram realizadas por meio dos Ofícios 3.894/2019 e 3.895/2019 - SecexTCE (peças 16 e 17) . Essas correspondências foram recebidas no dia 9/7/2019.
14.	No dia 24/7/2019, o Sr. Ozires Castro Silva encaminhou ao TCU, por intermédio dos seus advogados legalmente constituídos, Bruno Ferreira Correia Lima e Fernando Ferreira Correia Lima (OAB/PI 3.767 e 6.466, respectivamente) , suas alegações de defesa e razões de justificativa (peça 21) .
15.	Após analisar a defesa do Sr. Ozires Castro Silva, o auditor destacou que:
	- Alegações do responsável	
	a) não pode ser responsabilizado pela omissão no envio das prestações de contas dos recursos oriundos do PDDE e do PDE, repassados em 2011, durante a gestão do Sr. Raimundo Gomes da Silva, uma vez que:
	"buscou conseguir a documentação necessária para prestar contas de tais convênios durante bastante tempo. Após não ter êxito, tomou as medidas legais e judiciais necessárias para resguardar o patrimônio público, tanto o é que conseguiu retirar a inscrição negativa do município, o que permitiu que continuasse recebendo recursos federais de outros convênios, fato este público e notório, podendo ser comprovado no site do próprio FNDE onde encontram-se todos os convênios firmados em sua gestão, após o ano de 2013, adimplentes e com suas prestações de contas finalizadas."
	b) seu antecessor foi o único culpado pelo não envio das prestações de contas, uma vez que ele "não disponibilizou a documentação necessária para que o novo gestor pudesse realizar a prestação de contas tempestivamente";
	c) antes mesmo de assumir o mandato, realizou, juntamente com sua equipe de transição, duas reuniões com a equipe do gestor anterior, no intuito de cobrar o repasse desse e de outros documentos. Contudo, não obteve sucesso, o que o levou a protocolar uma denúncia junto ao Tribunal de Contas do Estado do Piauí - TCE-PI. Adicionalmente, pelo mesmo motivo, ajuizou a Ação Civil de Improbidade Administrativa 0008283-21.2013.4.01.4000 na Justiça Federal de Teresina (PI) , contra o Sr. Raimundo Gomes da Silva;
	d) além disso, aconselhado pelo FNDE, protocolou no Ministério Público Federal, em 30/9/2013, uma representação criminal contra o ex-prefeito, a qual gerou a Ação Penal 45038-11.2016.4.01.0000, que tramita no Tribunal Regional Federal da 1ª Região; e
	e) informou ao FNDE a adoção de tais medidas, que foram consideradas adequadas pelo Fundo; 
	- Análise das alegações do responsável
	a) reitera-se que, considerando que o repasse de recursos foi realizado diretamente para escolas vinculadas ao município de Baixa Grande do Ribeiro (PI) , cabia ao Sr. Ozires Castro Silva, na condição de prefeito em exercício à época do vencimento do prazo para encaminhamento das prestações de contas, receber e analisar esses documentos, além de emitir parecer favorável ou desfavorável à sua aprovação, nos termos do art. 27, II, alíneas "k" e "l", da Resolução CD/FNDE 17/2011;
	b) assim sendo, quando constatou o não encaminhamento, pelas escolas, das prestações de contas sob comento, o responsável deveria ter estabelecido o prazo máximo de 30 dias para que as unidades executoras as apresentassem ou devolvessem os recursos, em consonância com o art. 19, § 4º, alínea "a", da Resolução CD/FNDE 17/2011. Entretanto, ele não adotou qualquer providência nesse sentido;
	c) o fato de ter ingressado com denúncia junto ao TCE/PI e representação criminal no Ministério Público Federal, no intuito de fazer com que o ex-gestor entregasse ou disponibilizasse a documentação necessária para a elaboração e remessa das mencionadas prestações de contas, não socorre o responsável. Afinal, dele se esperava que determinasse o envio pelas unidades executoras da documentação em tela;
	d) o caso sob análise guarda semelhança com vários outros já apreciados por este Tribunal, com destaque para aquele julgado pelo Acórdão 8683/2019-TCU-Segunda Câmara. No voto condutor desse decisum, o Relator Ministro Augusto Nardes salientou que:
	"8. Quanto ao primeiro aspecto alegado pela defendente, verifico a necessidade de se esclarecer as especificidades inerentes às prestações de contas do PDDE, conforme a Resolução CD/FNDE 17/2011, notadamente em relação aos repasses às Unidades Executoras (UEx) e à responsabilidade do prefeito sucessor.
	9. No caso ora em análise, a prestação de contas do total de R$ 145.000,00, repassado às unidades executoras (UEx) vinculadas ao município de Chapadinha/MA, deveria ter sido apresentada pelas UEx à municipalidade até 31 de dezembro do ano da efetivação do respectivo crédito nas contas específicas das UEx, conforme o art. 19, inciso I, da Resolução CD/FNDE 17/2011.
	10. Todavia, apesar da responsabilidade das unidades executoras em apresentarem as prestações de contas ao município até 31/12/2011, cabia ao município de Chapadinha - MA analisá-las ar e encaminhá-las ao FNDE até 30/4/2013, conforme Resolução FNDE 5, de 7/3/2013.
	11. Isto é, o fim do prazo para a remessa da prestação de contas ocorreu durante a gestão da Sra. Maria Ducilene Pontes Cordeiro. Cabia à ex-prefeita, portanto, adotar as providências junto às unidades executoras, nos termos do art. 19, §4º, alínea "a", da Resolução CD/FNDE 17/2011, o que não restou comprovado nos autos.
	12. O repasse de recursos diretamente a unidades executoras (UEx) vinculadas ao município de Chapadinha/MA gera para o prefeito sucessor a responsabilidade de, à época do vencimento do prazo para prestação de contas, acompanhar, fiscalizar e controlar a execução desses recursos, bem como receber e analisar as respectivas prestações de contas, emitindo parecer favorável ou desfavorável acerca de sua aprovação, nos termos do art. 27, inciso II, alíneas "k" e "l", da Resolução CD/FNDE 17/2011.
	13. À vista disso, cabe à prefeita sucessora a responsabilidade pelo débito de R$ 145.000,00 - recurso repassado diretamente às UEx - uma vez que foi em seu mandato que se encerrou o período estipulado para a apresentação ao FNDE da prestação de contas dos recursos recebidos por conta do PDDE no exercício de 2011. Nesse sentido, o Acórdão 6744/2018-TCU-Primeira Câmara, de relatoria do Ministro Augusto Sherman Cavalcanti.
	14. Por fim, a defendente alega que adotou as medidas cabíveis para o resguardo do erário público, nos termos da Súmula TCU 230, e que não deveria ser responsabilizada. Contudo, não assiste razão à ex-gestora.
	15. A referida súmula deste Tribunal não se aplica nos casos de recursos advindos do PDDE. A obrigação do gestor em cujo mandato expira o prazo de prestar contas do PDDE, conforme o art. 19, §4º, alínea "a", da Resolução CD/FNDE 17/2011, consiste em estabelecer o prazo máximo de 30 dias para que as unidades executoras apresentem as prestações de contas ou devolvam os recursos recebidos. Não há nenhum elemento nos autos que comprove essas ações por parte da Sra. Maria Ducilene Pontes Cordeiro.
	16. Desse modo, pela irregularidade verificada neste processo e pela inexistência de elementos que comprovem a boa-fé da ex-prefeita, concluo pela irregularidade das contas da responsável e pela sua condenação ao pagamento do dano causado ao erário, além de aplicação da multa individual prevista no art. 57 da Lei 8.443/1992 c/c o art. 267 do Regimento Interno."
	e) nesse mesmo sentido, o Ministério Público junto ao TCU assim se manifestou, nos autos do TC Processo 003.393/2017-8:
	"A responsabilização levou em conta serem recursos transferidos na modalidade "fundo a fundo", os quais não são geridos pela prefeitura, mas por unidades executoras (UEx) , no caso, associações de pais e mestres e outras formas associativas representativas das escolas públicas (peça 2, p. 9-10) , beneficiárias diretas das transferências, com autonomia financeira e gestão dos recursos, inclusive com obrigação de prestar contas ao município. Por sua vez, a prefeitura tem o dever de consolidar e encaminhar as prestações de contas até 28 de fevereiro do ano subsequente, naquele ano, prazo ainda prorrogado até 30/4/2013, consoante Resoluções CD/FNDE nº s. 7/2012 e 5/2013.
	Nessas condições, considerando a obrigação de consolidar e apresentar a prestação de contas das unidades executoras surgida no ano seguinte ao de referência do PDDE, justifica-se responsabilizar apenas o ex-prefeito em cuja gestão findou o prazo para prestação de contas, Sr. Carleone Júnior de Araújo (2013-2016) , excluindo-se aquele em cuja gestão os recursos foram recebidos e geridos, Sr. Helton Luís Aguiar Júnior (2009-2012) "; 
	f) cumpre mencionar o Acórdão 6744/2018-TCU-Primeira Câmara, no qual se concluiu que a responsabilidade pela prestação de contas está restrita ao prefeito em cujo mandato deveria ter ocorrido a análise, a consolidação e o encaminhamento das prestações de contas das unidades executoras do FNDE, mesmo que a aplicação dos recursos tenha ocorrido na gestão anterior;
	g) inexistem nos presentes autos elementos que permitam concluir pela boa-fé do responsável ou pela existência de outros excludentes de culpabilidade em sua conduta. Assim sendo, suas contas devem ser julgadas irregulares e deve ser-lhe imputado débito e aplicada a multa prevista no art. 57 da Lei 8.443/1992;
	h) a jurisprudência pacífica nesta Corte é no sentido da imprescritibilidade das ações de ressarcimento ao erário, consoante disposto na Súmula-TCU 282. Dessa forma, uma vez identificado dano ao erário, deve-se autuar e julgar tomada de contas especial para responsabilizar os agentes causadores desse prejuízo, respeitando o direito ao contraditório e à ampla defesa, independentemente de quando ocorreram os atos impugnados;
	i) segundo o Acórdão 1441/2016-TCU-Plenário, relatado pelo Ministro Benjamin Zymler, a pretensão punitiva do TCU subordina-se ao prazo geral de prescrição indicado no art. 205 do Código Civil, que é de 10 anos, contado da data de ocorrência da irregularidade sancionada, nos termos do art. 189 do Código Civil, sendo esse prazo interrompido pelo ato que ordenar a citação, a audiência ou a oitiva do responsável; e
	j) considerando que a irregularidade em questão foi a omissão no dever de prestar contas dos recursos repassados, no exercício de 2011, por conta do PDDE e do PDE - Escola, o início da contagem do prazo prescricional deverá coincidir com a data limite fixada para a apresentação das aludidas prestações de contas, ou seja, 30/4/2013. Tendo em vista que o ato que determinou a citação e audiência foi praticado no dia 25/2/2019 (peça 14) , verifica-se que não ocorreu a prescrição da pretensão punitiva desta Corte de Contas.
16.		Diante do acima exposto, o auditor propôs (peça 23) :
	a)	rejeitar as alegações de defesa e as razões de justificativa apresentadas pelo Sr. Ozires Castro Silva (CPF XXX.583.723-XX) , Prefeito do Município de Baixa Grande do Ribeiro (PI) , nas gestões 2013/2016 e 2017/2020;
	b)	nos termos dos arts. 1º, I, 16, III, alíneas "a" e "c", 19 e 23, III, da Lei 8.443/1992 e 1º, I, 209, I, 210 e 214, III, do Regimento Interno, julgar irregulares as contas do Sr. Ozires Castro Silva (CPF XXX.583.723-XX) , condenando-o ao pagamento das quantias a seguir especificadas, atualizadas monetariamente e acrescidas dos juros de mora, calculados a partir das datas discriminadas até a da efetiva quitação do débito, fixando-lhe o prazo de 15 (quinze) dias para que comprove perante o Tribunal o recolhimento das referidas quantias aos cofres do Fundo Nacional de Desenvolvimento da Educação - FNDE, em conformidade com o disposto no art. 214, III, alínea "a", do Regimento Interno do TCU:
Programa Dinheiro Direto na Escola - PDDE
	Valor (R$) 
	Data

	188,50
	7/7/2011

	36.000,00
	8/7/2011

	29.142,20
	11/7/2011

	7.096,80
	12/7/2011

	5.031,40
	13/7/2011

	559,10
	18/7/2011

Plano de Desenvolvimento da Escola - PDE-Escola:
	Valor (R$) 
	Data

	18.000,00
	7/10/2011

	c)	aplicar ao Sr. Ozires Castro Silva (CPF XXX.583.723-XX) a multa prevista nos arts. 57 da Lei 8.443/1992 e 267 do Regimento Interno do TCU, fixando-lhe o prazo de quinze dias, a contar do recebimento da notificação, para que comprove perante esta Corte seu recolhimento aos cofres do Tesouro Nacional; 
	d)	autorizar, desde logo, a cobrança judicial das dívidas, observando o estatuído no art. 28, II, da Lei 8.443/1992, caso não seja atendida a notificação;
	e)	autorizar desde logo, caso seja requerido, com fundamento nos arts. 26 da Lei 8.443/1992 e 217 do Regimento Interno do TCU, o pagamento das dívidas em até 36 (trinta e seis) parcelas mensais e sucessivas, fixando-lhe o prazo de quinze dias, a contar do recebimento da notificação, para comprovar perante o Tribunal o recolhimento da primeira parcela, e de trinta dias, a contar da parcela anterior, para comprovar a quitação das demais parcelas, devendo incidir sobre cada valor mensal, atualizado monetariamente, os juros de mora devidos, no caso do débito, na forma prevista na legislação em vigor, alertando o responsável de que a falta de comprovação do recolhimento de qualquer parcela implicará o vencimento antecipado do saldo devedor, nos termos dos arts. 26, parágrafo único, da Lei 8.443/1992 e 217, § 2º, do Regimento Interno deste Tribunal; e
	f) dar ciência do acórdão que vier a ser proferido ao FNDE, ao responsável, ao Assessor Especial do Controle Interno do FNDE, nos termos do Memorando-Circular 58/2018 - Segecex, e ao Chefe da Procuradoria da República no Estado do Piauí.
17.	O Diretor da 1ª Diretoria da SecexTCE e o Secretário Substituto daquela unidade técnica manifestaram sua concordância com essa proposta (peças 24 e 25) .
18.	O Procurador Marinus Eduardo De Vries Marsico se manifestou favoravelmente ao acolhimento da proposta formulada pela unidade técnica (peça 26) .
	É o Relatório.

8.1. Fernando Ferreira Correia Lima (6.466/OAB-PI) e outros, representando Ozires Castro Silva.

Procurador Marinus Eduardo De Vries Marsico.

TOMADA DE CONTAS ESPECIAL. Programa Dinheiro Direto na Escola - PDDE e PLANO DE DESENVOLVIMENTO DA Escola - PDE - Escola. OMISSÃO NO DEVER DE PRESTAR CONTAS DOS RECURSOS RECEBIDOS. CITAÇÃO DO PREFEITO EM CUJO MANDATO EXPIROU O PRAZO PARA APRESENTAR A PRESTAÇÃO DE CONTAS. REJEIÇÃO DAS ALEGAÇÕES DE DEFESA E DAS RAZÕES DE JUSTIFICATIVA. CONTAS IRREGULARES. DÉBITO. APLICAÇÃO DA MULTA PREVISTA NO ART. 57 DA LEI ORGÂNICA DO TCU.

TOMADA DE CONTAS ESPECIAL (TCE)

Secretaria de Controle Externo de Tomada de Contas Especial (SecexTCE).

I - Introdução
	Trata-se de tomada de contas especial instaurada pelo Fundo Nacional de Desenvolvimento da Educação - FNDE, inicialmente em desfavor do Sr. Raimundo Gomes da Silva, Prefeito Municipal de Baixa Grande do Ribeiro (PI) na gestão 2009/2012, em razão da omissão no dever de prestar contas dos recursos federais recebidos, no exercício de 2011, por conta do Programa Dinheiro Direto na Escola - PDDE e do Plano de Desenvolvimento da Escola - PDE - Escola.
2.	Em 24/4/2018, com fundamento na Instrução Normativa TCU 71/2012, o dirigente do Fundo Nacional de Desenvolvimento da Educação - FNDE autorizou a instauração desta tomada de contas especial. O processo foi registrado no sistema e-TCE sob os números 23034.038210/2017-35 e 23034.016335/2018-95.
3.		Com fulcro no PDDE/2011, que previa o "repasse de recursos financeiros, em caráter suplementar, destinados à cobertura de despesas de custeio, manutenção e de pequenos investimentos, que concorram para a garantia do funcionamento e melhoria da infra-estrutura física e pedagógica dos estabelecimentos de ensino", foram repassados os valores abaixo discriminados, que atingiam o montante de R$ 78.018,00 (setenta e oito mil e dezoito reais) :
	Valor (R$) 
	Data

	188,50
	7/7/2011

	36.000,00
	8/7/2011

	29.142,20
	11/7/2011

	7.096,80
	12/7/2011

	5.031,40
	13/7/2011

	559,10
	18/7/2011

4.	No dia 7/10/2011, com espeque no PDE - Escola/2011, foram transferidos mais R$ 18.000,00 (dezoito mil reais) .
5.	O prazo para apresentação da prestação de contas desses valores terminou no dia 30/4/2013, após o fim do mandato do Sr. Raimundo Gomes da Silva. 
6.	Considerando que não foi encaminhada a referida prestação de contas, o FNDE buscou resolver amigavelmente essa pendência, tendo notificado o Sr. Raimundo Gomes da Silva e seu sucessor na prefeitura, Sr. Ozires Castro Silva. Posteriormente, por entender que esse último gestor havia adotado as providências necessárias para o resguardo do patrimônio público, o fundo não o incluiu no rol de responsáveis desta TCE. O tomador de contas acolheu esse posicionamento do ente repassador dos recursos.
7.	Diante da ausência de justificativas suficientes para elidir as irregularidades e da não devolução dos recursos, instaurou-se a presente tomada de contas especial. No Relatório de TCE 224/2018 - DIREC/COTCE/CGAPC/DIFIN-FNDE/MEC, o tomador de contas concluiu que o dano sofrido pelo erário correspondia ao total dos valores repassados. A responsabilidade por esse débito foi imputada ao Sr. Raimundo Gomes da Silva, na condição de gestor dos recursos em tela.
8.	No dia 1º/8/2018, a Controladoria-Geral da União emitiu o relatório e o certificado de auditoria e o parecer do dirigente do órgão de controle interno. Nesses documentos, foram endossadas as conclusões do tomador de contas.
9.	No âmbito deste tribunal, a unidade técnica salientou que:
	a) não houve o transcurso de mais de dez anos entre a ocorrência do fato gerador e a notificação dos responsáveis pela autoridade administrativa federal competente. Afinal, os recursos foram transferidos em 2011 e os ex-gestores foram cientificados, pelo FNDE, das irregularidades analisadas nestes autos nas datas a seguir especificadas: 
	- Sr. Ozires Castro Silva, por meio de ofício recebido em 2/5/2014; e
	- Sr. Raimundo Gomes da Silva, por meio de ofício recebido no dia 10/10/2017;
	b) dessa forma, foi observado o prazo previsto nos art. 6º, II, e 19 da Instrução Normativa TCU 71/2012;
	c) o valor atualizado dos débitos apurados (sem juros) atingiu R$ 137.878,90 (cento e trinta e sete mil oitocentos e setenta e oito reais e noventa centavos) , sendo superior ao limite mínimo de R$ 100.000,00 (cem mil reais) , estabelecido nos arts. 6º, I, e 19 da Instrução Normativa TCU 71/2012;
	d) da análise dos documentos constantes dos presentes autos, verifica-se que a execução das verbas transferidas à conta do PDDE e do PDE - Escola, durante o exercício de 2011, ocorreu na gestão do Sr. Raimundo Gomes da Silva. Já o Sr. Ozires Castro Silva era responsável pela apresentação da prestação de contas, uma vez que o respectivo prazo findou no dia 30/4/2013, durante o seu mandato;
	e) considerando que o repasse de recursos foi realizado diretamente para escolas vinculadas ao município de Baixa Grande do Ribeiro (PI) , que atuaram como unidades executoras, cabia ao prefeito em exercício à época do vencimento do prazo para encaminhamento das prestações de contas, Sr. Ozires Castro Silva, receber e analisar esses documentos, além de emitir parecer favorável ou desfavorável à sua aprovação, nos termos do art. 27, II, alíneas "k" e "l", da Resolução CD/FNDE 17/2011;
	f) em consonância com o disposto na Resolução CD/FNDE 17/2011, as prestações de contas dos valores repassados às unidades executoras deveriam ter sido apresentadas pelas escolas para a prefeitura até 31/12/2011. Além disso, os documentos comprobatórios da regular utilização desses recursos deveriam ser arquivados nessas unidades. Na ausência dessas prestações de contas, caberia ao Sr. Ozires Castro Silva, ainda que os recursos tivessem sido aplicados na gestão anterior, estabelecer o prazo máximo de 30 dias para que as escolas apresentassem tais documentos ou devolvessem os recursos recebidos, em conformidade com o estabelecido no art. 19, § 4º, alínea "a", da Resolução CD/FNDE 17/2011; e 
	g) as considerações tecidas acima encontram respaldo na jurisprudência do TCU, como se observa, por exemplo, no seguinte trecho do voto condutor do Acórdão 6744/2018-TCU-Primeira Câmara (Relator Ministro-Substituto Augusto Sherman Cavalcanti) :
	"A responsabilidade pela omissão no dever de prestar contas de recursos do Programa Dinheiro Direto na Escola (PDDE) está restrita ao prefeito em cujo mandato deveria ter ocorrido a análise, a consolidação e o encaminhamento das prestações de contas das unidades executoras ao FNDE, ainda que a aplicação dos recursos tenha ocorrido em gestão anterior".
11.	Sopesada a ausência das prestações de contas e das providências cabíveis, que deveriam ter sido adotadas com o intuito de obter sua apresentação pelas escolas, a unidade técnica discordou das manifestações do FNDE e da CGU. A SecexTCE avaliou que apenas o Sr. Ozires Castro Silva deveria responder pelo débito no valor total transferido. 
12.	Diante do acima exposto, a unidade técnica propôs realizar:
	a) a citação do Sr. Ozires Castro Silva, tendo em vista a não comprovação da boa e regular aplicação dos recursos federais repassados às unidades executoras vinculadas ao município de Baixa Grande do Ribeiro (PI) , a qual decorreu da omissão no dever de prestar contas dos valores transferidos, no âmbito do PDDE e do PDE - Escola, no exercício de 2011, cujo prazo encerrou-se em 30/4/2013; e
	b) a audiência do Sr. Ozires Castro Silva, por não ter cumprido o prazo originalmente estipulado para a prestação de contas dos recursos repassados, sob a égide do PDDE e do PDE - Escola, para escolas vinculadas ao município de Baixa Grande do Ribeiro (PI) , cujo prazo encerrou-se em 30/4/2013.
13.	Por meio de despacho, autorizei a citação e a audiência na forma proposta pela unidade técnica, as quais foram realizadas por meio dos Ofícios 3.894/2019 e 3.895/2019 - SecexTCE. Essas correspondências foram recebidas no dia 9/7/2019.
14.	No dia 24/7/2019, o Sr. Ozires Castro Silva encaminhou ao TCU, por intermédio dos seus advogados legalmente constituídos, Bruno Ferreira Correia Lima e Fernando Ferreira Correia Lima (OAB/PI 3.767 e 6.466, respectivamente) , suas alegações de defesa e razões de justificativa. O responsável alegou, em síntese, que:
	a) não pode ser responsabilizado pela omissão no envio das prestações de contas dos recursos oriundos do PDDE e do PDE, repassados em 2011, durante a gestão do Sr. Raimundo Gomes da Silva, uma vez que:
	"buscou conseguir a documentação necessária para prestar contas de tais convênios durante bastante tempo. Após não ter êxito, tomou as medidas legais e judiciais necessárias para resguardar o patrimônio público, tanto o é que conseguiu retirar a inscrição negativa do município, o que permitiu que continuasse recebendo recursos federais de outros convênios, fato este público e notório, podendo ser comprovado no site do próprio FNDE onde encontram-se todos os convênios firmados em sua gestão, após o ano de 2013, adimplentes e com suas prestações de contas finalizadas."
	b) seu antecessor foi o único culpado pelo não envio das prestações de contas, uma vez que ele "não disponibilizou a documentação necessária para que o novo gestor pudesse realizar a prestação de contas tempestivamente";
	c) antes mesmo de assumir o mandato, realizou, juntamente com sua equipe de transição, duas reuniões com a equipe do gestor anterior, no intuito de cobrar o repasse desse e de outros documentos. Contudo, não obteve sucesso, o que o levou a protocolar uma denúncia junto ao Tribunal de Contas do Estado do Piauí - TCE-PI. Adicionalmente, pelo mesmo motivo, ajuizou a Ação Civil de Improbidade Administrativa 0008283-21.2013.4.01.4000 na Justiça Federal de Teresina (PI) , contra o Sr. Raimundo Gomes da Silva;
	d) além disso, aconselhado pelo FNDE, protocolou no Ministério Público Federal, em 30/9/2013, uma representação criminal contra o ex-prefeito, a qual gerou a Ação Penal 45038-11.2016.4.01.0000, que tramita no Tribunal Regional Federal da 1ª Região; e
	e) informou ao FNDE a adoção de tais medidas, que foram consideradas adequadas pelo Fundo.
15.	A unidade técnica refutou tais alegações, por considerar que:	
	a) cabia ao Sr. Ozires Castro Silva, na condição de prefeito em exercício à época do vencimento do prazo para encaminhamento das prestações de contas, receber e analisar esses documentos, além de emitir parecer favorável ou desfavorável à sua aprovação, nos termos do art. 27, II, alíneas "k" e "l", da Resolução CD/FNDE 17/2011. 
	b) quando constatou o não encaminhamento pelas escolas das prestações de contas sob comento, o responsável deveria ter estabelecido o prazo máximo de 30 dias para que as unidades executoras as apresentassem ou devolvessem os recursos, em consonância com o art. 19, § 4º, alínea "a", da Resolução CD/FNDE 17/2011. Entretanto, ele não adotou qualquer providência nesse sentido;
	c) o fato de ter ingressado com denúncia junto ao TCE/PI e representação criminal no Ministério Público Federal, no intuito de fazer com que o ex-gestor entregasse ou disponibilizasse a documentação necessária para a elaboração e remessa das mencionadas prestações de contas, não socorre o responsável. Afinal, dele se esperava que determinasse o envio pelas unidades executoras da documentação em tela; e
	d) a jurisprudência do TCU aponta para a responsabilização do Sr. Ozires Castro Silva.
16.	Diante do acima exposto, a SecexTCE propôs:
	a)	rejeitar as alegações de defesa e as razões de justificativa apresentadas pelo Sr. Ozires Castro Silva;
	b)	julgar irregulares as contas do Sr. Ozires Castro Silva, condenando-o ao pagamento do débito apurado nestes autos e ao pagamento da multa prevista no art. 57 da Lei Orgânica do TCU.
17.	O Procurador Marinus Eduardo De Vries Marsico se manifestou favoravelmente ao acolhimento da proposta formulada pela unidade técnica.
II - Análise do mérito desta tomada de contas especial
18.	Considerando a inexistência nos presentes autos de elementos capazes de comprovar a boa e regular aplicação dos recursos sob exame e com fulcro na análise empreendida pela unidade técnica, que incorporo desde já às minhas razões de decidir, acolho a proposta formulada pela SecexTCE, a qual contou com a concordância do representante do Parquet especializado. Contudo, entendo ser necessário tecer algumas considerações adicionais, o que passo a fazer.
19.	Em primeiro lugar, destaco que, quando os recursos são repassados diretamente à prefeitura, esta deve elaborar e encaminhar a prestação de contas ao FNDE. Nessa hipótese, o responsável por esse encaminhamento é o gestor dos recursos, ou seja, o prefeito municipal. Porém, quando os valores são transferidos pelo fundo para as escolas, como aconteceu no caso vertente, cabe aos dirigentes dessas entidades, não ao prefeito, gerir essas quantias. Por conseguinte, compete às unidades executoras elaborar e apresentar a prestação de contas para a prefeitura, que as analisará e consolidará.
20.	Nessa última hipótese, a prefeitura, se aprovar a prestação de contas, providenciará seu encaminhamento para o FNDE. Por outro lado, em caso de omissão ou não aprovação, o gestor municipal adotará as medidas previstas no art. 19, § 4º, alínea "a", da Resolução CD/FNDE 17/2011, in verbis:
	"Art. 19 A elaboração e a apresentação da prestação de contas dos recursos recebidos por intermédio do PDDE deverão ocorrer da seguinte forma:
	I - das UEx, às EEx a que as escolas estejam vinculadas, até 31 de dezembro do ano da efetivação do respectivo crédito nas contas correntes específicas das UEx, constituída do Demonstrativo da Execução da Receita e da Despesa e de Pagamentos Efetuados, da Relação de Bens Adquiridos ou Produzidos e dos extratos bancários da conta corrente específica em que os recursos foram depositados e das aplicações financeiras realizadas e, se for o caso, da Conciliação Bancária, acompanhada de documentos julgados necessários à comprovação da execução dos recursos;
	(...) 
	§ 4º Na hipótese de a prestação de contas:
	a) da UEx não ser apresentada na forma ou até a data prevista no inciso I do caput deste artigo, ou não ser aprovada, em razão de falhas e irregularidades, a EEx, em conformidade com a rede de ensino a que a escola pertença, estabelecerá o prazo máximo de 30 (trinta) dias para sua apresentação, regularização ou devolução dos recursos recebidos ou impugnados, sob pena de bloqueio de futuros repasses financeiros".
21.	Por oportuno, esclareço a meus pares que, no presente caso, as UEx são as escolas que receberam os recursos e a EEx é a prefeitura.
22.	Da leitura desse dispositivo, depreende-se que as escolas deveriam ter elaborado e encaminhado para a prefeitura, até o dia 31/12/2011, as prestações de contas relativas aos recursos recebidos naquele exercício, por conta do PDDE e do PDE - Escola. 
23.	Diante do acima exposto, concluo que, se tivesse havido o repasse de recursos direto para a prefeitura, a responsabilidade pela respectiva prestação de contas recairia exclusivamente sobre o Sr. Raimundo Gomes da Silva, na condição de ex-prefeito e gestor desses valores, que teria o dever de manter arquivada a documentação comprobatória. Saliento que a denúncia apresentada ao Tribunal de Contas do Estado do Piauí, a ação por improbidade administrativa impetrada na Justiça Federal e a representação encaminhada ao Ministério Público Federal tiveram por fundamento exatamente a não adoção pelo ex-prefeito dessas providências.
24.	Contudo, como os recursos foram repassados diretamente para as escolas, cabia aos gestores dessas unidades executoras, não ao ex-prefeito, demonstrar a regular utilização desses recursos, o que deveria ser feito mediante o envio das respectivas prestações de contas para a prefeitura. A esta competia analisar tais documentos e encaminhá-los ao FNDE, até a data limite fixada para tanto, que foi prorrogada excepcionalmente até 30/4/2013, por meio da Resolução CD/FNDE 5, de 7/3/2013.
25.	Resta patente que o prefeito sucessor, Sr. Ozires Castro Silva, em cujo mandato terminou o prazo para o envio da prestação de contas consolidada ao FNDE, é que deveria ter verificado se as unidades executoras prestaram contas e, após constatar que elas se omitiram no cumprimento desse dever, ter adotado as providências previstas no art. 19, § 4º, alínea "a", da Resolução CD/FNDE 17/2011, transcrito no parágrafo 20 deste voto.
26.	Assim sendo, julgo que o Sr. Raimundo Gomes da Silva deve ser excluído desta tomada de contas especial.
27.	Friso que, inicialmente, as escolas deveriam ter prestado contas dos recursos em tela até o dia 31/12/2011, durante o mandato do Sr. Raimundo Gomes da Silva. Contudo, em homenagem ao princípio da continuidade administrativa, a responsabilidade pela implementação das medidas referenciadas no parágrafo acima passa para o prefeito sucessor, em cujo mandato findou o prazo final para o encaminhamento da prestação de contas consolidada ao FNDE.
28.	Por oportuno, aduzo que o sucessor não pode alegar a falta de documentos comprobatórios das despesas nos arquivos da prefeitura, pois tais documentos deveriam estar sob a guarda das entidades escolares. Assim sendo, cabia ao mandatário municipal cujo mandato iniciou em 1/1/2013 adotar as providências previstas na legislação, fixando o prazo máximo de trinta dias para as unidades executoras apresentarem as prestações de contas ou devolverem os recursos recebidos, sob pena de bloqueio de futuros repasses financeiros e instauração de tomada de contas especial, nos termos do art. 19, § 6º, da Resolução CD/FNDE 17/2011.
29.	Quando não adotou tais medidas, o Sr. Ozires Castro Silva atraiu para si a responsabilidade pela omissão apontada nesta tomada de contas especial. Esse entendimento encontra respaldo na jurisprudência desta Corte de Contas, como se observa, por exemplo, no Acórdão 6744/2018-TCU-Primeira Câmara (Relator Ministro Substituto Augusto Sherman Cavalcanti) , in verbis:
	"A responsabilidade pela omissão no dever de prestar contas de recursos do Programa Dinheiro Direto na Escola (PDDE) está restrita ao prefeito em cujo mandato deveria ter ocorrido a análise, a consolidação e o encaminhamento das prestações de contas das unidades executoras ao FNDE, ainda que a aplicação dos recursos tenha ocorrido em gestão anterior".
30.	Acrescento que, consoante exposto pelo Ministro José Múcio, no voto condutor do Acórdão 11776/2018-TCU-Segunda Câmara:
	"À luz da jurisprudência deste Tribunal e dos normativos do FNDE que regulamentavam a matéria, é da prefeitura municipal a obrigação de apresentar as prestações de contas, inclusive das relativas aos recursos transferidos diretamente às escolas, sendo incumbência do ente municipal a análise, consolidação e encaminhamento desses documentos ao fundo. Assim, como no presente caso não houve a prestação de contas por parte do prefeito responsável, não há como atribuir aos gestores das unidades executoras culpa por um inadimplemento que não se sabe se efetivamente ocorreu".
31.	Esclarecida essa questão fulcral, passo a analisar outros pontos considerados relevantes. 
32.	Saliento que inexistem nestes autos elementos que permitam reconhecer a boa-fé do responsável. Assim sendo, este Tribunal pode, desde logo, proferir o julgamento de mérito pela irregularidade das presentes contas, consoante disposto nos §§ 2º e 6º do art. 202 do Regimento Interno do TCU. Aduzo que deve ser imputado ao Sr. Ozires Castro Silva débito no valor total transferido.
33.	Conforme consta do Acórdão 1441/2016-TCU-Plenário, a pretensão punitiva do TCU subordina-se ao prazo geral de prescrição indicado no art. 205 do Código Civil, que é de dez anos, contado da data de ocorrência da irregularidade sancionada. Cumpre acrescentar que este prazo é interrompido pelo ato que ordenar a citação, a audiência ou a oitiva do responsável. No caso vertente, verifico que não ocorreu essa espécie de prescrição, uma vez que a irregularidade sancionada ocorreu no dia 30/4/2013 e ordenei a citação e a audiência no dia 25/2/2019.
34.	Ainda que tenha sido adequada a realização da citação e da audiência do responsável, por força do disposto no art. 209, § 4º, do Regimento Interno do TCU, cumpre frisar que o Tribunal reconhece que existe relação de subordinação entre as condutas de "não comprovação da aplicação dos recursos" e de "omissão na prestação de contas", sendo a primeira consequência da segunda. Diante disso, como foram constatadas essas duas irregularidades, julgo que a aplicação da multa prevista no art. 57 da Lei Orgânica desta Corte de Contas deverá afastar a imputação da sanção estabelecida no art. 58, I, dessa mesma norma, em atenção ao princípio da absorção.
35.	Saliento que a jurisprudência desta Corte de Contas acolhe a absorção acima mencionada, consoante exposto, por exemplo, nos Acórdão 9579/2015-TCU-Segunda Câmara (Relator Ministro Vital do Rêgo) e 2.469/2019 - 1ª Câmara (Relator Ministro-Substituto Augusto Sherman) .
36.	Neste caso concreto, a "omissão no dever de prestar contas", embora seja uma irregularidade autônoma, funciona como fase ou meio para a consecução da "não comprovação da aplicação dos recursos", havendo clara relação de interdependência entre essas condutas. Dessa forma, deve prevalecer a pena do delito mais grave, qual seja, a multa do art. 57 da Lei 8.443/1992, considerando-se a primeira irregularidade como um agravante que será sopesado quando da fixação do valor da multa.
37.	Cabe observar que a "não comprovação da boa e regular aplicação dos recursos federais repassados em face da omissão no dever de prestar contas" violou não só as regras legais, mas também princípios basilares da administração pública. Essa conduta constitui grave inobservância do dever de cuidado no trato com a coisa pública, logo, revela a existência de culpa grave, uma vez que se distancia do que seria esperado de um administrador minimamente diligente. Assim sendo, conclui-se que houve erros grosseiros, aos quais alude o art. 28 do Decreto-Lei 4.657/1942 (Lei de Introdução às Normas do Direito Brasileiro) , incluído pela Lei 13.655/2018.
38.	Enfatizo que o entendimento acima expresso encontra respaldo na jurisprudência atual do TCU, como demonstram os Acórdão 1689/2019-TCU-Plenário (Relator Ministro Augusto Nardes) , 2.924/2018 - Plenário (Relator Ministro José Mucio Monteiro) e 2.391/2018 - Plenário (de minha relatoria) .
39.	Sopesadas as circunstâncias deste caso concreto, julgo apropriado aplicar ao responsável a multa prevista no art. 57 da Lei 8.443/1992, cujo valor fixo em R$ 15.000,00 (quinze mil reais) , correspondentes a aproximadamente 15% do valor atualizado do débito apurado nestes autos.
40.	Com fulcro nessas considerações e em linha de sintonia com as instâncias precedentes, julgo que as contas do Sr. Ozires Castro Silva devem ser julgadas irregulares, sendo-lhe imputado débito no valor total transferido e aplicada a multa prevista no art. 57 da Lei Orgânica do TCU, no valor de R$ 15.000,00 (quinze mil reais) . Além disso, o Sr. Raimundo Gomes da Silva deve ser excluído desta tomada de contas especial.
	Diante do acima exposto, voto no sentido de que o Tribunal adote o acórdão que ora submeto à deliberação desta Primeira Câmara.
TCU, Sala das Sessões Ministro Luciano Brandão Alves de Souza, em 5 de maio de 2020.
BENJAMIN ZYMLER 
Relator